ACORDAO-COMPLETO-2485781

ACÓRDÃO 17940/2021 ATA 37/2021 - PRIMEIRA CÂMARA

Vistos, relatados e discutidos estes autos de Tomada de Contas Especial instaurada pelo Ministério da Mulher, da Família e dos Direitos Humanos, em razão de omissão no dever de prestar contas dos recursos recebidos por meio do Convênio 143/2012-SPM/PR,  registro Siafi 776154, firmado entre a Secretaria de Políticas para as Mulheres e a Secretaria de Estado de Justiça e Direitos Humanos - SEJUDH, tendo por objeto a implementação do serviço de acolhimento institucional para mulheres em situação de violência na Região do Marajó,
ACORDAM os Ministros do Tribunal de Contas da União, reunidos em sessão de 1ª Câmara, ante as razões expostas pelo Relator, em:
9.1. considerar revel o responsável, Sr. José Acreano Brasil Júnior, com fulcro no art. 12, § 3º, da Lei 8.443/1992; 
9.2. julgar irregulares as contas do responsável, Sr. José Acreano Brasil Júnior, ex-Secretário de Estado de Justiça e Direitos Humanos do Pará, com fundamento nos arts. 1º, inciso I, 16, inciso III, alínea "a", 19, caput, e 23, inciso III, da Lei 8.443/1992, c/c os arts. 1º, inciso I, 209, inciso I, 210 e 214, inciso III, do Regimento Interno/TCU, e condená-lo ao pagamento da importância a seguir especificada, com a fixação do prazo de 15 (quinze) dias para que comprove, perante este Tribunal (art. 214, inciso III, alínea "a", do Regimento Interno do TCU) , o recolhimento da dívida aos cofres do Tesouro Nacional, atualizada monetariamente e acrescida de juros de mora, calculados a partir da data indicada até a data do efetivo recolhimento, na forma da legislação em vigor:
	Data de ocorrência
	Valor histórico (R$) 

	7/3/2013
	200.000,00

9.3. aplicar ao responsável Sr. José Acreano Brasil Júnior a multa prevista no art. 57 da Lei 8.443/1992 c/c o art. 267 do Regimento Interno do TCU, no valor de R$ 20.000,00 (vinte mil reais) , fixando-lhe o prazo de quinze dias, a contar da notificação, para que comprove, perante o Tribunal (art. 214, III, alínea "a", do Regimento Interno/TCU) , o recolhimento da dívida aos cofres do Tesouro Nacional, atualizada monetariamente desde a data deste acórdão até a data do efetivo recolhimento, se paga após o vencimento, na forma da legislação em vigor;
9.4. autorizar, desde logo, a cobrança judicial das dívidas, caso não atendida a notificação, na forma do disposto no art. 28, inciso II, da Lei 8.443/1992;
9.5. enviar cópia da deliberação à Procuradoria da República no Estado do Pará, nos termos do art. 12, inciso IV, da Lei 8.443/1992, c/c o § 7º do art. 209 do Regimento Interno do TCU, para adoção das medidas cabíveis; e
9.6. dar ciência deste Acórdão ao Ministério da Mulher, da Família e dos Direitos Humanos e ao responsável.

Tomada de Contas Especial instaurada pelo Ministério da Mulher, da Família e dos Direitos Humanos, em razão de omissão no dever de prestar contas dos recursos recebidos por meio do  Convênio 143/2012-SPM/PR,  registro Siafi 776154, firmado entre a Secretaria de Políticas para as Mulheres e a Secretaria de Estado de Justiça e Direitos Humanos - SEJUDH, tendo por objeto a implementação do serviço de acolhimento institucional para mulheres em situação de violência na Região do Marajó.

Primeira Câmara

Ministério da Mulher, da Família e dos Direitos Humanos.

3. Responsável: José Acreano Brasil Júnior (XXX.385.402-XX).

13.1. Ministros presentes: Walton Alencar Rodrigues (Presidente) e Jorge Oliveira.
13.2. Ministros-Substitutos convocados: Marcos Bemquerer Costa e André Luís de Carvalho.
13.3. Ministro-Substituto presente: Augusto Sherman Cavalcanti (Relator).

AUGUSTO SHERMAN

Adoto como parte deste relatório a instrução de peça 74 destes autos, produzida no âmbito da Secretaria de Controle Externo de Tomada de Contas Especial (SecexTCE) e que contou com o de acordo de seus dirigentes às peças 75/76:
"INTRODUÇÃO
Cuidam os autos de tomada de contas especial instaurada por Ministério da Mulher, da Família e dos Direitos Humanos, em desfavor de José Acreano Brasil Júnior (CPF: XXX.385.402-XX) , em razão de omissão no dever de prestar contas realizadas por meio do Convênio 776154/2012, registro Siafi 776154, (peça 10) firmado entre a Secretaria de Políticas para as Mulheres e a Secretaria de Estado de Justiça e Direitos Humanos -SEJUDH, e que tinha por objeto o instrumento descrito como 'Implementar o serviço de acolhimento institucional para mulheres em situação de violência na Região do Marajó, acompanhadas ou não de seus filhos, sob grave ameaça ou risco de morte, garantindo a integridade física e emocional, e proporcionando atenção integral para reorganizarem suas vidas com resgate da autoestima e promoção da cidadania.'.
HISTÓRICO
Em 21/3/2016, com fundamento na IN/TCU 71/2012, alterada pela IN/TCU 76/2016 e DN/TCU 155/2016, o dirigente da instituição Ministério da Mulher, da Família e dos Direitos Humanos autorizou a instauração da tomada de contas especial (peça 30) . O processo foi registrado no sistema e-TCE com o número 2339/2018.
O Convênio 776154/2012, registro Siafi 776154, foi firmado no valor de R$ 222.222,22, sendo R$ 200.000,00 à conta do concedente e R$ 22.222,22 referentes à contrapartida do convenente. Teve vigência de 17/12/2012 a 4/3/2014, com prazo para apresentação da prestação de contas em 3/4/2014. Os repasses efetivos da União totalizaram R$ 200.000,00 (peça 13) .
O fundamento para a instauração da Tomada de Contas Especial, conforme consignado na matriz de responsabilização elaborada pelo tomador de contas, foi a constatação da seguinte irregularidade: 
Omissão no dever de prestar contas, com dano ao erário no valor total de R$ 200.000,00. 
O responsável arrolado na fase interna foi devidamente comunicado e, diante da ausência de justificativas suficientes para elidir a irregularidade e da não devolução dos recursos, instaurou-se a tomada de contas especial.
No relatório (peça 46) , o tomador de contas concluiu que o prejuízo importaria no valor original de R$ 200.000,00, imputando-se a responsabilidade a José Acreano Brasil Júnior, Secretário, no período de 1/1/2011 a 31/12/2014, na condição de gestor dos recursos. 
Em 3/9/2019, a Controladoria-Geral da União emitiu o relatório de auditoria (peça 47) , em concordância com o relatório do tomador de contas. O certificado de auditoria e o parecer do dirigente do órgão de controle interno concluíram pela irregularidade das presentes contas (peças 48 e 49) .
Em 5/9/2019, o ministro responsável pela área atestou haver tomado conhecimento das conclusões contidas no relatório e certificado de auditoria, bem como do parecer conclusivo do dirigente do órgão de controle interno, manifestando-se pela irregularidade das contas, e determinou o encaminhamento do processo ao Tribunal de Contas da União (peça 50) .
Na instrução inicial (peça 53) , analisando-se os documentos nos autos, concluiu-se pela necessidade de realização de citação e audiência para as seguintes irregularidades: 
Irregularidade 1: não comprovação da boa e regular aplicação dos recursos federais repassados à Secretaria de Estado de Justiça de Direitos Humanos -SEJUDH, em face da omissão no dever de prestar contas dos valores transferidos, no âmbito do convênio descrito como 'Implementar o serviço de acolhimento institucional para mulheres em situação de violência na Região do Marajó, acompanhadas ou não de seus filhos, sob grave ameaça ou risco de morte, garantindo a integridade física e emocional, e proporcionando atenção integral para reorganizarem suas vidas com resgate da autoestima e promoção da cidadania.', no período de 17/12/2012 a 4/3/2014, cujo prazo encerrou-se em 3/4/2014.
Evidências da irregularidade: documentos técnicos presentes nas peças 10, 11, 28, 29, 30, 31, 32, 42 e 43.
Normas infringidas: art. 37, caput, c/c o art. 70, parágrafo único, da Constituição da República Federativa do Brasil; art. 93, do Decreto-lei 200/1967; art. 66, do Decreto 93.872/1986; art. 72 da Portaria Interministerial n° 507, de 24 de novembro de 2011 e cláusula décima terceira do Termo de Convênio 143/2012 - SPM/PR.
Débito relacionado ao responsável José Acreano Brasil Júnior (CPF: XXX.385.402-XX) :
	Data de ocorrência
	Valor histórico (R$) 

	7/3/2013
	200.000,00

Cofre credor: Tesouro Nacional.
Responsável: José Acreano Brasil Júnior (CPF: XXX.385.402-XX) .
Conduta: omissão no dever de prestar contas.
Nexo de causalidade: a conduta descrita impediu o estabelecimento do nexo causal entre as possíveis despesas efetuadas com os recursos recebidos, no âmbito do instrumento em questão, no período de 17/12/2012 a 4/3/2014.
Culpabilidade: não há excludentes de ilicitude, de culpabilidade e de punibilidade; é razoável supor que o responsável tinha consciência da ilicitude de sua conduta; era exigível conduta diversa da praticada, qual seja, desincumbir-se do seu dever por meio da apresentação da prestação de contas no prazo e forma devidos. 
Encaminhamento: citação.
Irregularidade 2: não cumprimento do prazo originalmente estipulado para prestação de contas do convênio descrito como 'Implementar o serviço de acolhimento institucional para mulheres em situação de violência na Região do Marajó, acompanhadas ou não de seus filhos, sob grave ameaça ou risco de morte, garantindo a integridade física e emocional, e proporcionando atenção integral para reorganizarem suas vidas com resgate da autoestima e promoção da cidadania.', cujo prazo encerrou-se em 3/4/2014.
Evidências da irregularidade: documentos técnicos presentes nas peças 10, 11, 31, 32, 42 e 43.
Normas infringidas: art. 37, caput, c/c o art. 70, parágrafo único, da Constituição da República Federativa do Brasil; art. 93, do Decreto-lei 200/1967; art. 66, do Decreto 93.872/1986; art. 72, inciso I, da  Portaria Interministerial 507, de 24 de Novembro de 2011 e cláusula décima terceira do Termo de Convênio 143/2012 - SPM/PR.
Responsável: José Acreano Brasil Júnior (CPF: XXX.385.402-XX) .
Conduta: descumprir o prazo originalmente estipulado para prestação de contas dos recursos federais recebidos à conta do instrumento em questão, o qual se encerrou em 3/4/2014.
Nexo de causalidade: a conduta descrita impediu o estabelecimento do nexo causal entre as possíveis despesas efetuadas com os recursos recebidos, no âmbito do instrumento em questão, no período de 17/12/2012 a 4/3/2014.
Culpabilidade: não há excludentes de ilicitude, de culpabilidade e de punibilidade; é razoável supor que o responsável tinha consciência da ilicitude de sua conduta; era exigível conduta diversa da praticada, qual seja, desincumbir-se do seu dever por meio da apresentação da prestação de contas no prazo e forma devidos. 
Encaminhamento: audiência.
Em cumprimento ao pronunciamento da unidade (peça 55) , foram efetuadas citação e audiência do responsável, nos moldes adiante:
 José Acreano Brasil Júnior - promovida a citação e audiência do responsável, conforme delineado adiante:
	Comunicação: Ofício 21551/2020 - Seproc (peça 57) 
Data da Expedição: 30/6/2020
Data da Ciência: 9/7/2020 (peça 58) 
Nome Recebedor: Rafael Lacerda
Observação: Ofício enviado para o endereço do responsável, conforme pesquisa na base de dados  no sistema da Receita Federal, custodiada pelo TCU.
Fim do prazo para a defesa: 24/7/2020
	
	Comunicação: Ofício 3490/2021 - Seproc (peça 67) 
Data da Expedição: 12/2/2021
Data da Ciência: 24/2/2021 (peça 71) 
Nome Recebedor: Isabel Brasil
Observação: Ofício enviado para o endereço do responsável, conforme pesquisa na base de dados  no sistema da Receita Federal, custodiada pelo TCU.
Fim do prazo para a defesa: 11/3/2021
	
Conforme Despacho de Conclusão das Comunicações Processuais (peça 73) , as providências inerentes às comunicações processuais foram concluídas. 
José Acreano Brasil Júnior apresentou pedido de prorrogação de prazo (peça 69) , cuja concessão de mais 30 dias foi dada pelo Relator, conforme Despacho à peça 72, com novo prazo para 10/4/2021. 
Transcorrido o prazo regimental, o responsável José Acreano Brasil Júnior permaneceu silente, devendo ser considerado revel, nos termos do art. 12, § 3º, da Lei 8.443/1992.
ANÁLISE DOS PRESSUPOSTOS DE PROCEDIBILIDADE DA IN/TCU 71/2012
Avaliação de Viabilidade do Exercício do Contraditório e Ampla Defesa
Verifica-se que não houve o transcurso de mais de dez anos desde o fato gerador sem que tenha havido a notificação do responsável pela autoridade administrativa federal competente (art. 6º, inciso II, c/c art. 19 da IN/TCU 71/2012, modificada pela IN/TCU 76/2016) , uma vez que o fato gerador da irregularidade sancionada ocorreu em 4/4/2014, e o responsável foi notificado sobre as irregularidades pela autoridade administrativa competente conforme abaixo:
José Acreano Brasil Júnior, excepcionalmente, não houve notificação.
Valor de Constituição da TCE 	
Verifica-se, ainda, que o valor atualizado do débito apurado (sem juros) em 1/1/2017 é de R$ 261.340,00, portanto superior ao limite mínimo de R$ 100.000,00, na forma estabelecida conforme os arts. 6º, inciso I, e 19 da IN/TCU 71/2012, modificada pela IN/TCU 76/2016. 
OUTROS PROCESSOS/DÉBITOS NOS SISTEMAS DO TCU COM OS MESMOS RESPONSÁVEIS
Informa-se que foi encontrado processo no Tribunal com o mesmo responsável:
	Responsável
	Processos

	José Acreano Brasil Júnior
	Processo 035.089/2015-6 [TCE, aberto, 'Convênio nº 20/2012 (Siconv. nº 770577) . Objeto: realização de diagnóstico da rede de serviços de atendimento à mulher em situação de violência em 16 municípios do Estado do Pará e apoio técnico na elaboração de Planejamento Integral Básico para os gestores municipais, estadual e federal, com ênfase nos quatro eixos do Pacto Nacional de Enfrentamento à Violência Contra a Mulher']
Processo 024.306/2014-2 [TCE, aberto, 'Convênio 28/2003 (Siafi 480862) .Objeto:  Implantação do Programa de Proteção a Vítimas e a Testemunhas Ameaçadas no Estado do Pará']
Processo 028.689/2016-0 [TCE, aberto, 'Convênio nº 002/2011 (Siafi/Siconv 667405) . Objeto: implantação de programa de proteção a vítimas e a testemunhas ameaçadas. ']
Processo 028.520/2016-5 [TCE, aberto, 'Convênio nº 107/2009 (Siafi/Siconv 717926) . Objeto: implantação de estrutura para atendimento às mulheres em situação de violência']
Processo 015.305/2020-1 [TCE, aberto, 'TCE instaurada pelo Ministério da Mulher, da Família e dos Direitos Humanos em razão de Não comprovação da regular aplicação dos recursos repassados pela União, Convênio 00257/2009, firmado com a Secretaria de Políticas para as Mulheres, Siafi/Siconv 728620, função Direitos da Cidadania, que teve como objeto Em resposta a ação 8932/SPM, o presente projeto está voltado para o fomento de atividades de informação-educação, através de campanhas e eventos específicos que promovam o debate, o movimento reflexão-conscientização e a prevenção do fenômeno da violência contra a mulher, contemplando os 12 (doze) municípios pólos das regiões de integração do Estado do Pará, a saber: Abaetetuba (Região de Tocantins) , Altamira (Região do Xingu) , Belém (Região Metropolitana) , Breves (Região Marajó) , Capanema (Rio Caeté) , Castanhal (Região do Guamá) , Itaituba (região do Tapajós) , Marabá (Região de Carajás) , Paragominas (Região do Rio Capim) , Parauapebas ( Região de Carajás) ,  Santarém (Região do Baixo Amazonas) , Tucuruí (Região do Lago do Tucurí) e Xinguara (Região do Araguaia) .  (nº da TCE no sistema: 2372/2018) ']
Processo 004.210/2019-0 [TCE, aberto, 'Tomada de Contas Especial instaurado pelo Ministério dos Direitos Humanos, em razão da impugnação total das despesas realizadas no Convênio nº 700246/2008, celebrado entre a então Secretaria Especial dos Direitos Humanos da Presidência da República e a Secretaria de Estado de Justiça e Direitos Humanos do Pará']
Processo 029.213/2019-3 [TCE, aberto, 'Instaurada pelo Ministério da Justiça e Segurança Pública, em razão da não execução parcial do objeto da transferência do Convênio 55/2003, celebrado entre a então denominada Secretaria Especial de Direitos Humanos da Presidência da República e a Secretaria Executiva de Justiça do Estado do Pará, com a interveniência do Estado do Pará, tendo por objeto 'implementação do Centro de Apoio a Vítimas de Crimes de Estado do Pará visando a conceder assistência psicossocial e jurídica a vítimas de violência', com vigência estipulada para o período de 5/12/2003 a 31/12/2011 (processo SEI 08000.017864/2017-29) ']

A tomada de contas especial está, assim, devidamente constituída e em condição de ser instruída.
EXAME TÉCNICO
Da validade das notificações:
Preliminarmente, cumpre tecer breves considerações sobre a forma como são realizadas as comunicações processuais no TCU. A esse respeito, destacam-se o art. 179, do Regimento Interno do TCU (Resolução 155, de 4/12/2002) e o art. 4º, inciso III, § 1º, da Resolução TCU 170, de 30 de junho de 2004, in verbis:
Art. 179. A citação, a audiência ou a notificação, bem como a comunicação de diligência, farse-ão:
I - mediante ciência da parte, efetivada por servidor designado, por meio eletrônico, fac-símile, telegrama ou qualquer outra forma, desde que fique confirmada inequivocamente a entrega da comunicação ao destinatário;
II - mediante carta registrada, com aviso de recebimento que comprove a entrega no endereço do destinatário;
III - por edital publicado no Diário Oficial da União, quando o seu destinatário não for localizado
 (...) 
Art. 3º As comunicações serão dirigidas ao responsável, ou ao interessado, ou ao dirigente de órgão ou entidade, ou ao representante legal ou ao procurador constituído nos autos, com poderes expressos no mandato para esse fim, por meio de:
I - correio eletrônico, fac-símile ou telegrama;
II - servidor designado;
III - carta registrada, com aviso de recebimento;
IV - edital publicado no Diário Oficial da União, quando o seu destinatário não for localizado, nas hipóteses em que seja necessário o exercício de defesa.
Art. 4º. Consideram-se entregues as comunicações:
I - efetivadas conforme disposto nos incisos I e II do artigo anterior, mediante confirmação da ciência do destinatário;
II - realizadas na forma prevista no inciso III do artigo anterior, com o retorno do aviso de recebimento, entregue comprovadamente no endereço do destinatário;
III - na data de publicação do edital no Diário Oficial da União, quando realizadas na forma prevista no inciso IV do artigo anterior.
§ 1º O endereço do destinatário deverá ser previamente confirmado mediante consulta aos sistemas disponíveis ao Tribunal ou a outros meios de informação, a qual deverá ser juntada ao respectivo processo.
 (...) 
Bem se vê, portanto, que a validade da citação via postal não depende de que o aviso de recebimento seja assinado pelo próprio destinatário da comunicação, o que dispensa, no caso em tela, a entrega do AR em 'mãos próprias'. A exigência da norma é no sentido de o Tribunal verificar se a correspondência foi entregue no endereço correto, residindo aqui a necessidade de certeza inequívoca. 
Não é outra a orientação da jurisprudência do TCU, conforme se verifica dos julgados a seguir transcritos:
São válidas as comunicações processuais entregues, mediante carta registrada, no endereço correto do responsável, não havendo necessidade de que o recebimento seja feito por ele próprio (Acórdão 3648/2013-TCU-Segunda Câmara, Relator Min. José Jorge) ;
É prescindível a entrega pessoal das comunicações pelo TCU, razão pela qual não há necessidade de que o aviso de recebimento seja assinado pelo próprio destinatário. Entregandose a correspondência no endereço correto do destinatário, presume-se o recebimento da citação. (Acórdão 1019/2008-TCU-Plenário, Relator Min. Benjamin Zymler) ;
As comunicações do TCU, inclusive as citações, deverão ser realizadas mediante Aviso de Recebimento - AR, via Empresa Brasileira de Correios e Telégrafos, bastando para sua validade que se demonstre que a correspondência foi entregue no endereço correto. (Acórdão 1526/2007-TCU-Plenário, Relator Min. Aroldo Cedraz) .
A validade do critério de comunicação processual do TCU foi referendada pelo Supremo Tribunal Federal, nos termos do julgamento do MS-AgR 25.816/DF, por meio do qual se afirmou a desnecessidade da ciência pessoal do interessado, entendendo-se suficiente a comprovação da entrega do 'AR' no endereço do destinatário:
Ementa: agravo regimental. Mandado de segurança. Desnecessidade de intimação pessoal das decisões do tribunal de contas da união. art. 179 do regimento interno do TCU. Intimação do ato impugnado por carta registrada, iniciado o prazo do art. 18 da lei nº 1.533/51 da data constante do aviso de recebimento. Decadência reconhecida. Agravo improvido.
O envio de carta registrada com aviso de recebimento está expressamente enumerado entre os meios de comunicação de que dispõe o Tribunal de Contas da União para proceder às suas intimações.
O inciso II do art. 179 do Regimento Interno do TCU é claro ao exigir apenas a comprovação da entrega no endereço do destinatário, bastando o aviso de recebimento simples. 
Da revelia do responsável José Acreano Brasil Júnior
No caso vertente, a citação do responsável se deu em endereços provenientes da base de CPFs da Receita Federal, em sistema custodiado pelo TCU. A entrega dos ofícios citatórios nesses endereços ficou comprovada, conforme item 12.
Nos processos do TCU, a revelia não leva à presunção de que seriam verdadeiras todas as imputações levantadas contra os responsáveis, diferentemente do que ocorre no processo civil, em que a revelia do réu opera a presunção da verdade dos fatos narrados pelo autor (Acórdão 1009/2018-TCU-Plenário, Relator Min. Bruno Dantas; 2369/2013 - TCU - Plenário, Relator Min. Benjamin Zymler e 2449/2013 - TCU - Plenário, Relator Min. Benjamin Zymler) . Dessa forma, a avaliação da responsabilidade do agente não pode prescindir da prova existente no processo ou para ele carreada. 
Ao não apresentar sua defesa, o responsável deixou de produzir prova da regular aplicação dos recursos sob sua responsabilidade, em afronta às normas que impõem aos gestores públicos a obrigação legal de, sempre que demandados pelos órgãos de controle, apresentar os documentos que demonstrem a correta utilização das verbas públicas, a exemplo do contido no art. 93 do Decreto-Lei 200/1967: 'Quem quer que utilize dinheiros públicos terá de justificar seu bom e regular emprego na conformidade das leis, regulamentos e normas emanadas das autoridades administrativas competentes.' 
Mesmo as alegações de defesa não sendo apresentadas, considerando o princípio da verdade real que rege esta Corte, procurou-se buscar, em manifestações do responsável na fase interna desta Tomada de Contas Especial, se havia algum argumento que pudesse ser aproveitado a seu favor. 
No entanto, o responsável não se manifestou na fase interna, não havendo, assim, nenhum argumento que possa vir a ser analisado e posteriormente servir para afastar as irregularidades apontadas.
Em consulta aos sistemas corporativos do instaurador (Siafi) , realizada na data de 9/10/2018 (peça 84) , verifica-se que o responsável também não apresentou contas junto ao instaurador e continua inadimplente.
Em se tratando de processo em que a parte interessada não se manifestou acerca das irregularidades imputadas, não há elementos para que se possa efetivamente aferir e reconhecer a ocorrência de boa-fé na conduta do responsável, podendo este Tribunal, desde logo, proferir o julgamento de mérito pela irregularidade das contas, conforme os termos dos §§ 2º e 6º do art. 202 do Regimento Interno do TCU. (Acórdão 2064/2011-TCU-Primeira Câmara (relator Min. Ubiratan Aguiar) , 6.182/2011-TCU-1ª Câmara (relator Min. Weber de Oliveira) , 4.072/2010-TCU-1ª Câmara (Relator Min. Valmir Campelo) , 1.189/2009-TCU-1ª Câmara (Relator Min. Marcos Bemquerer) , 731/2008-TCU-Plenário (Relator Min. Aroldo Cedraz) .
Dessa forma, o responsável José Acreano Brasil Júnior deve ser considerado revel, nos termos do art. 12, § 3º, da Lei 8.443/1992, devendo as contas serem julgadas irregulares, condenando-o ao débito apurado e aplicando-lhe a multa prevista no art. 57 da Lei 8.443/1992.
Prescrição da Pretensão Punitiva
Vale ressaltar que a pretensão punitiva do TCU, conforme Acórdão 1441/2016-TCU-Plenário, Relator Min. Benjamin Zymler, que uniformizou a jurisprudência acerca dessa questão, subordina-se ao prazo geral de prescrição indicado no art. 205 do Código Civil, que é de dez anos, contado da data de ocorrência da irregularidade sancionada, nos termos do art. 189 do Código Civil, sendo este prazo interrompido pelo ato que ordenar a citação, a audiência ou a oitiva do responsável.
No caso em exame, não ocorreu a prescrição, uma vez que a irregularidade sancionada ocorreu em 4/4/2014, e o ato de ordenação da citação ocorreu em 26/4/2020.
Cumulatividade de multas 
Quanto à possibilidade de aplicação cumulativa das multas dos arts. 57 e 58, inciso I, da Lei 8.443/1992, ainda que seja adequada a realização de citação e audiência do responsável, por força do disposto no art. 209, § 4º, do Regimento Interno do TCU, o Tribunal reconhece que existe relação de subordinação entre as condutas de 'não comprovação da aplicação dos recursos' e de 'omissão na prestação de contas', sendo a primeira consequência da segunda, o que enseja, na verificação das duas irregularidades, a aplicação da multa do art. 57, com o afastamento da multa do art. 58, inciso I, em atenção ao princípio da absorção (Acórdão 9579/2015-TCU-Segunda Câmara, Relator Min. Vital do Rêgo; Acórdão 2469/2019-TCU-Primeira Câmara, Relator Min. Augusto Sherman) .
Conforme leciona Cezar Bitencourt (Tratado de Direito Penal: parte geral - 8ª Edição - São Paulo: Saraiva, 2003. Pg. 565) , na absorção, ' (...) a pena do delito mais grave absorve a pena do delito menos grave, que deve ser desprezada'. No caso concreto, a 'omissão no dever de prestar contas', embora seja uma irregularidade autônoma, funciona como fase ou meio para a consecução da 'não comprovação da aplicação dos recursos', havendo clara relação de interdependência entre essas condutas. Dessa forma, recaindo as duas ocorrências num mesmo gestor, deve prevalecer a pena do delito mais grave, qual seja, a multa do art. 57, da Lei 8.443/1992.
Cumpre observar, ainda, que a conduta do responsável, consistente nas irregularidades 'não comprovação da boa e regular aplicação dos recursos federais repassados em face da omissão no dever de prestar contas' e 'não cumprimento do prazo para apresentação de prestação de contas pelo gestor dos recursos', configura violação não só às regras legais, mas também aos princípios basilares da administração pública, eis que, em última análise, ocorre o comprometimento da necessária satisfação à sociedade sobre o efetivo emprego dos recursos públicos postos à disposição da municipalidade, por força do instrumento de repasse em questão.
Nesses casos, em que fica evidente a falta de transparência e lisura, não há como afastar as suspeitas sempre presentes de que a totalidade dos recursos públicos federais, transferida ao município, tenha sido integralmente desviada, em prol de gestor ímprobo, ou de pessoas por ele determinadas, a revelar grave inobservância de dever de cuidado no trato com a coisa pública, isto é, ato praticado com culpa grave, pois, na espécie, a conduta do responsável se distancia daquela que seria esperada de um administrador público minimante diligente, num claro exemplo de erro grosseiro a que alude o art. 28 do Decreto-lei 4.657/1942 (Lei de Introdução às Normas do Direito Brasileiro) , incluído pela Lei 13.655/2018 (Acórdão 1689/2019-TCU-Plenário, Relator Min. Augusto Nardes; Acórdão 2924/2018-TCU-Plenário, Relator Min. José Mucio Monteiro; Acórdão 2391/2018-TCU-Plenário, Relator Min. Benjamin Zymler) . 
CONCLUSÃO
Em face da análise promovida na seção 'Exame Técnico', verifica-se que o responsável José Acreano Brasil Júnior não logrou comprovar a boa e regular aplicação dos recursos, instado a se manifestar, optou pelo silêncio, configurando a revelia, nos termos do § 3º, do art. 12, da Lei 8.443/1992. Ademais, inexistem nos autos elementos que demonstrem a boa-fé do responsável ou a ocorrência de outras excludentes de culpabilidade.
Verifica-se também que não houve a prescrição da pretensão punitiva, conforme análise já realizada.
Tendo em vista que não constam dos autos elementos que permitam reconhecer a boa-fé do responsável, sugere-se que as suas contas sejam julgadas irregulares, nos termos do art. 202, § 6º, do Regimento Interno do TCU, com a imputação do débito atualizado monetariamente e acrescido de juros de mora, nos termos do art. 202, § 1º do Regimento Interno do TCU, descontado o valor eventualmente recolhido, com a aplicação da multa prevista no art. 57 da Lei 8.443/1992.
Por fim, como não houve elementos que pudessem modificar o entendimento acerca das irregularidades em apuração, mantém-se a matriz de responsabilização presente na peça 52.
PROPOSTA DE ENCAMINHAMENTO
Diante do exposto, submetemos os autos à consideração superior, propondo ao Tribunal:
considerar revel o responsável José Acreano Brasil Júnior (CPF: XXX.385.402-XX) , para todos os efeitos, dando-se prosseguimento ao processo, com fulcro no art. 12, § 3º, da Lei 8.443/1992; 
julgar irregulares, nos termos dos arts. 1º, inciso I, 16, inciso III, alíneas 'a' e 'c', da Lei 8.443/1992, c/c os arts. 19 e 23, inciso III, da mesma Lei, as contas do responsável José Acreano Brasil Júnior (CPF: XXX.385.402-XX) , condenando-o ao pagamento da importância a seguir especificada, atualizada monetariamente e acrescida dos juros de mora, calculada a partir da data discriminada até a data da efetiva quitação do débito, fixando-lhe o prazo de quinze dias, para que comprove, perante o Tribunal, o recolhimento da referida quantia aos cofres do Tesouro Nacional, nos termos do art. 23, inciso III, alínea 'a', da citada lei, c/c o art. 214, inciso III, alínea 'a', do Regimento Interno do TCU.  
		Débito relacionado ao responsável José Acreano Brasil Júnior (CPF: XXX.385.402-XX) :
	Data de ocorrência
	Valor histórico (R$) 

	7/3/2013
	200.000,00

Valor atualizado do débito (com juros) em 7/6/2021: R$ 337.293,80.
aplicar ao responsável José Acreano Brasil Júnior (CPF: XXX.385.402-XX) , a multa prevista no art. 57 da Lei 8.443/1992 c/c o art. 267 do Regimento Interno do TCU, fixando-lhe o prazo de quinze dias, a contar da notificação, para que comprove, perante o Tribunal (art. 214, III, alínea 'a', do Regimento Interno do TCU) , o recolhimento da dívida aos cofres do Tesouro Nacional, atualizada monetariamente desde a data do acórdão que vier a ser proferido por este Tribunal até a data do efetivo recolhimento, se paga após o vencimento, na forma da legislação em vigor;
autorizar, desde logo, a cobrança judicial das dívidas, caso não atendida a notificação, na forma do disposto no art. 28, inciso II, da Lei 8.443/1992;
autorizar também, desde logo, se requerido, com fundamento no art. 26, da Lei 8.443, de 1992, c/c o art. 217, §§ 1º e 2º do Regimento Interno do TCU, o parcelamento da (s) dívida (s) em até 36 parcelas, incidindo, sobre cada parcela, corrigida monetariamente, os correspondentes acréscimos legais, fixando-lhe o prazo de quinze dias, a contar do recebimento da notificação, para comprovar, perante o Tribunal, o recolhimento da primeira parcela, e de trinta dias, a contar da parcela anterior, para comprovar os recolhimentos das demais parcelas, devendo incidir, sobre cada valor mensal, atualizado monetariamente, os juros de mora devidos, no caso do débito, na forma prevista na legislação em vigor, alertando o responsável de que a falta de comprovação do recolhimento de qualquer parcela importará o vencimento antecipado do saldo devedor, nos termos do § 2º do art. 217 do Regimento Interno deste Tribunal; 
esclarecer ao responsável José Acreano Brasil Júnior (CPF: XXX.385.402-XX) que, caso se demonstre, por via recursal, a correta aplicação dos recursos, mas não se justifique a omissão da prestação de contas, o débito poderá ser afastado, mas permanecerá a irregularidade das contas, dando-se ensejo à aplicação da multa prevista no art. 58, inciso I, da Lei 8.443/1992;
enviar cópia do Acórdão a ser prolatado à Procuradoria da República no Estado do Pará, nos termos do § 3º do art. 16 da Lei 8.443/1992, c/c o § 7º do art. 209 do Regimento Interno do TCU, para adoção das medidas cabíveis; e
enviar cópia do Acórdão que vier a ser proferido ao Ministério da Mulher, da Família e dos Direitos Humanos e ao responsável, para ciência;
informar à Procuradoria da República no Estado do Pará, ao Ministério da Mulher, da Família e dos Direitos Humanos e ao responsável que a presente deliberação, acompanhada do Relatório e do Voto que a fundamenta, está disponível para a consulta no endereço www.tcu.gov.br/acordaos, além de esclarecer que, caso requerido, o TCU poderá fornecer sem custos as correspondentes cópias, de forma impressa; e
informar à Procuradoria da República no Estado do Pará que, nos termos do parágrafo único do art. 62 da Resolução TCU 259/2014, os procuradores e membros do Ministério Público credenciados nesta Corte podem acessar os presentes autos de forma eletrônica e automática, ressalvados apenas os casos de eventuais peças classificadas como sigilosas, as quais requerem solicitação formal."
2.	O Ministério Público/TCU, neste feito representado pelo Procurador Marinus Eduardo De Vries Marsico, manifestou-se de acordo com essas proposições (peça 77) .
	É o Relatório.

José Acreano Brasil (1717/OAB-PA), representando José Acreano Brasil Júnior.

Procurador Marinus Eduardo De Vries Marsico.

TOMADA DE CONTAS ESPECIAL. OMISSÃO NO DEVER DE PRESTAR CONTAS. NÃO COMPROVAÇÃO DA BOA E REGULAR APLICAÇÃO DOS RECURSOS. CITAÇÃO. DEFERIMENTO DE PRORROGAÇÃO DE PRAZO PARA DEFESA. REVELIA. CONTAS IRREGULARES. DÉBITO E MULTA.

TOMADA DE CONTAS ESPECIAL (TCE)

Secretaria de Controle Externo de Tomada de Contas Especial (SecexTCE).

Em exame Tomada de Contas Especial  instaurada pelo Ministério da Mulher, da Família e dos Direitos Humanos, em desfavor de José Acreano Brasil Júnior, ex-Secretário de Estado de Justiça e Direitos Humanos do Pará, em razão de omissão no dever de prestar contas dos recursos recebidos por meio do Convênio 143/2012-SPM/PR (peça 10) , registro Siafi 776154, firmado entre a Secretaria de Políticas para as Mulheres e a Secretaria de Estado de Justiça e Direitos Humanos -SEJUDH, tendo por objeto a implementação do serviço de acolhimento institucional para mulheres em situação de violência na Região do Marajó.
2.	Regulamente citado, o responsável, em que pese pedir e obter prorrogação de prazo para formulação de sua defesa, deixou de apresentá-la nestes autos, tornando-se revel, nos termos do art. 12, § 3º, da Lei 8.443/1992, conduzindo a secretaria a registrar esse fato e alvitrar, com o prosseguimento do processo, o julgamento pela irregularidade de suas contas com condenação em débito pelo valor total transferido, somando-se a essa condenação a aplicação de multa proporcional, além de providências acessórias.
3.	De sua vez, o representante do Ministério Público/TCU neste feito, Procurador Marinus Eduardo De Vries Marsico, alinhou-se aos encaminhamentos alvitrados, conforme pronunciamento havido nos autos.
4.	Com efeito, ao não apresentar a prestação de contas a responsável ignorou dever legal (art. 93 do Decreto-lei 200, de 25 de fevereiro de 1967) e constitucional (parágrafo único do art. 70 da Constituição Federal) , bem como deixou de comprovar a correta aplicação dos recursos, o que configura a existência de débito e enseja o julgamento pela irregularidade das contas, o que a meu ver deve se dar com fundamento no art. 16, inciso III, alínea "a", da Lei 8.443/1992.
5.	Entendo adequada a proposição constante dos pareceres no sentido de que seja aplicada ao responsável a multa proporcional de que trata o art. 57 da Lei 8.443/1992, haja vista o disposto no art. 19, caput, da referida Lei e a não incidência de prescrição, vez que não ultrapassados dez anos desde os fatos e a citação deste Tribunal, nos termos do Acórdão 1441/2016-TCU-Plenário.
6.	Deixo de acolher a proposição de autorização para o recolhimento parcelado das dívidas, medida essa também proposta na instrução da secretaria, devendo-se aguardar, para tal deliberação deste Relator ou do Tribunal, que haja requerimento da responsável, uma vez que tal forma de recolhimento pode ser autorizada em qualquer fase do processo, desde que não remetido para cobrança executiva, nos termos do art. 217 do RI/TCU.
	Ante o exposto, acolhendo os pareceres da unidade técnica e do Ministério Público/TCU, com ajustes pertinentes, manifesto-me por que o Tribunal aprove o Acórdão que ora submeto à deliberação deste Colegiado.
TCU, Sala das Sessões, em 26 de outubro de 2021.
AUGUSTO SHERMAN CAVALCANTI 
Relator